臺灣高等法院民事判決　　　　　　　　100年度家上字第216號
上　訴　人　楊　芳
訴訟代理人　徐澎生律師
被 上訴 人　姚瑞春
訴訟代理人　蘇清文律師
複 代理 人　張馻哲律師
　　　　　　羅興章律師
上列當事人間請求婚姻無效事件，上訴人對於中華民國100年6月
30日99年度婚字第604號第一審判決提起上訴，本院於100年9月6
日言詞辯論終結，判決如下：
    主      文
上訴駁回。
第二審訴訟費用由上訴人負擔。
    事實及理由
一、被上訴人起訴主張：訴外人楊細娥、張淑琴為使楊細娥之姪
    女即上訴人來台打工，經楊細娥之請託，由張淑琴遊說伊與
    無結婚真意之上訴人辦理結婚手續。伊經張淑琴遊說，亦同
    意以假結婚方式使上訴人進入台灣，嗣上訴人以假結婚方式
    進入台灣真打工，兩造既無結婚之真意，則兩造間之婚姻關
    係應不成立，爰求為確認兩造婚姻關係不成立之判決。
二、上訴人則以：兩造並非假結婚，在臺灣有同住事實，伊外出
    工作一星期回家一次，並與被上訴人有性行為，伊曾懷孕且
    流產，嗣因遭被上訴人家暴乃離家，故兩造之婚姻成立等語
    ，資為抗辯。
三、原審為上訴人敗訴判決，上訴人不服，提起上訴，並上訴聲
    明：(一)原判決廢棄。(二)被上訴人在第一審之訴駁回。被上訴
    人則答辯聲明：上訴駁回。
四、兩造不爭執之事項：
    上訴人為大陸地區人民，於98 年9月24日與被上訴人在大陸
    地區辦理結婚登記，並於99 年4月30日在臺灣完成結婚登記
    ，有戶籍謄本、居民身分證、湖南省民政廳結婚登記證等附
    卷可稽（見原審卷第6至12 頁），為兩造所不爭執，堪信為
    真實。
五、本件重要爭點及本院判斷之論據：
    被上訴人主張：上訴人係以假結婚方式進入台灣真打工，兩
    造無結婚之真意，是兩造間之婚姻關係應不成立等語，惟上
    訴人否認其事，並以前開情詞置辯，是本院應審酌之重要爭
    點厥為：兩造之婚姻關係是否為假結婚？即兩造間有無結婚
    之真意？茲論述如后：
(一)、按確認法律關係之訴，非原告有即受確認判決之法律上利益
    者，不得提起之，確認證書真偽或為法律關係之基礎事實存
    否之訴，亦同；前項確認法律關係基礎事實存否之訴，以原
    告不能提起他訴訟者為限，民事訴訟法第247條第1、2 項分
    別定有明文。本件被上訴人主張兩造婚姻關係不成立，若被
    上訴人主張屬實，則因戶籍法推定兩造間有婚姻關係，致其
    私權有受侵害之危險，此項法律關係發生之基礎事實所生不
    妥之狀態自得以確認判決方式除去，是以被上訴人提起本件
    確認兩造間婚姻關係不成立之訴，即有受確認判決之法律上
    利益。
(二)、次按臺灣地區與大陸地區人民結婚或兩願離婚之方式及其他
    要件，依行為地之規定，臺灣地區與大陸地區人民關係條例
    第52條第1 項定有明文。被上訴人為臺灣地區人民，上訴人
    為大陸地區人民，兩造先於98 年9月24日在大陸地區結婚，
    嗣於99 年4月30日始在我國完成結婚登記，有結婚證影本、
    戶籍謄本等附卷可稽（見原審卷第6至12 頁），故本件有關
    結婚成立之要件應適用大陸地區之法律。復按民事法律行為
    應當具備下列條件：一、行為人具有相應的民事行為能力；
    二、意思表示真實；三、不違反法律或者社會公共利益，大
    陸地區中華人民共和國民法通則第55條定有明文。
(三)、經查被上訴人經訴外人張淑琴遊說，同意與素未謀面之上訴
    人在大陸地區辦理結婚登記，使上訴人進入台灣地區，訴外
    人楊細娥即上訴人姑姑於98 年9月23日提供被上訴人前往大
    陸地區之機票、食宿等費用，並先給付新臺幣（下同）2 萬
    元予被上訴人，被上訴人遂於同年月24日與上訴人在湖南省
    長沙市公證處辦理結婚登記，訴外人楊細娥復於被上訴人返
    台後另支付2 萬元酬金，且為使上訴人順利入境來台，另按
    月支付每月1 萬元4次計4萬元予被上訴人及支付房租等費用
    ，兩造乃於99 年4月30日在台北市萬華區戶政事務所辦理結
    婚登記。惟上訴人入境來臺後，並未與被上訴人長期同住，
    致被上訴人心生悔意，乃於99年10月14日主動向內政部入出
    國及移民署專勤隊面談官自首，兩造因假結婚涉犯使大陸地
    區人民非法進入臺灣地區、行使使公務員登載不實文書等罪
    嫌，嗣經台灣臺北地方法院檢察署(下稱臺北地檢署)檢察官
    對兩造及楊細娥、張淑琴提起公訴等情，有該署99年度偵字
    第27541 號起訴書（見臺北地院100年度訴字第483號刑事卷
    第2至4頁）、內政部入出國及移民署99年10月14日移署資處
    純字第0990147798號函附之入出國日期證明書、大陸地區人
    民進入臺灣地區居留或定居申請書及戶籍謄本附卷可稽（見
    原審卷第19至22頁），且被上訴人於內政部入出國及移民署
    訪談紀錄陳稱：「我(即被上訴人)幫她(即上訴人)辦完依親
    居留證件之後，她就未回家，電話雖可聯繫，但也未久居於
    家中。家中衣物也從未幫我清洗，她完全沒有盡到照顧家庭
    的責任。我覺得她來台結婚的目的是工作，並非與我真結婚
    ，因為她從未真正與我同居。」、「99 年3月29日入境後曾
    短暫居住（台北市○○區○○街2段132號2樓之4）2天，至4
    月1 日離家，之後就與她在台的姑姑一同去工作（榮總附近
    之住家擔任看護工作），事後我與她姑姑聯繫，她告知我她
    1個星期可回家一次，但老婆每次回家只待2-3小時就離去，
    她並沒有像一般正常夫妻待在家中，連從大陸帶來的衣服都
    未留下。」等語（見臺北地院檢察署偵字卷第34頁）。另證
    人即被上訴人租屋之房東陳降寶於原法院刑事庭亦證稱：「
    第一次簽約只有他一個人來，我有問幾個人要住，他說跟大
    陸的太太，我都沒有看過，我問管理員，管理員也說沒有看
    過，我會注意房客有無曬衣服，陽台也沒有看到女生的衣服
    ，姚瑞春也很少洗衣服，水費用得很少。」等語（見上開刑
    事483號卷第61 頁），顯見上訴人僅係利用結婚之手段來台
    工作，並無與被上訴人長期居住於租賃之住所履行夫妻生活
    之真意與事實。倘兩造間之結婚係出於真意，豈會被上訴人
    前往大陸地區與上訴人結婚之機票及相關費用均非被上訴人
    所自行張羅，且聘金乃結婚之重要事項，金額之多寡當無於
    短時間忘記之理，然被上訴人於98年12月29日在內政部入出
    國及移民署訪談時陳稱以人民幣3萬元當作聘金(見台北地檢
    署99年度偵字第27541號卷第56頁)，卻於99 年3月29日再次
    在內政部入出國及移民署訪談時陳稱聘金人民幣5萬元(見同
    上偵查卷第62 頁)，矛盾顯而易見；且內政部入出國及移民
    署於99 年3月29日訪談結果建議表亦載明：「一、雙方對於
    見面前有無互相交換照片陳述不一：男方(即被上訴人)說見
    面前太太沒有見過我的照片；女方(即上訴人)說見面前雙方
    就互相交換照片。二、雙方對於何日開始同住，陳述不一：
    男方說2009 年9月25日宴客前一天即與太太同住衡陽酒店至
    返台：女方說2009 年9月26日宴客當天才與先生同住於衡陽
    酒店至返台。三、雙方對於給付的聘金金額陳述不一：男方
    說給太太聘金人民幣5 萬元，不包含辦理手續、宴客、酒店
    住宿的費用；女方說先生給我人民幣3 萬元，不包含辦理手
    續、宴客、酒店住宿的費用。」有被上證一之訪談結果建議
    表附卷可憑(見本院卷第118 頁)，堪信兩造間之結婚登記確
    係出於通謀虛偽意思表示，自不生結婚之效力。至上訴人辯
    稱伊於婚後自被上訴人受孕因遭被上訴人家暴而流產云云，
    並提出王知行婦產科診斷證明書附卷可稽（見本院卷第27頁
    ）。被上訴人固不否認曾與上訴人發生關係，惟否認對上訴
    人施暴，而上訴人所提出診斷證明書係記載病名「早期妊娠
    」，醫囑「患者於99 年6月19日至本院就診，經超音波檢查
    妊娠第5週，於99年6月23日至本院行子宮內膜刮除術。」等
    語（見本院卷第27頁），並無任何因遭暴力相向而必需施以
    人工流產之記載，且上訴人對於遭被上訴人家暴乙節，並未
    舉證以實其說，足見上訴人如是所辯並非事實。倘上訴人真
    心與被上訴人結婚，豈會懷孕5 週後仍未告知被上訴人，卻
    瞞著被上訴人自行至婦產科施行人工流產殘害無辜生命？益
    見上訴人確無與被上訴人結婚之真意。是以上訴人第一次入
    境後與被上訴人間固有短暫同住，並發生性行為，或被上訴
    人單方面有與上訴人結婚之意思，而亟需上訴人生活上之照
    顧，仍難認兩造有共同生活、互相照顧、維持美滿和諧婚姻
    之合意，故而被上訴人主張兩造之結婚係假姞婚，應堪採信
    。上訴人上開所辯各節，並非可採。
六、綜上所述，兩造並無結婚之真實意思表示而辦理結婚登記，
    揆諸前揭大陸地區中華人民共和國民法通則規定，兩造之婚
    姻關係欠缺法律行為之條件，則被上訴人請求確認兩造間婚
    姻關係不成立，洵屬正當，應予准許。原審為上訴人敗訴判
    決，核無違誤。上訴意旨指摘原判決不當，求予廢棄改判，
    為無理由，應予駁回。又本件事證已臻明確，兩造其餘之攻
    擊或防禦方法及未經援用之證據，經斟酌後認均不足影響判
    決之結果，自無逐一論駁之必要。且上訴人聲請傳訊之證人
    已於上開刑事案件到案作證，本院業已調閱該刑事案卷查明
    ，對於判斷兩造間是否有結婚之真意，並無助益，是本院不
    再傳訊，併此敘明。
七、據上論結，本件上訴為無理由，依民事訴訟法第449條第1項
    、第78條，判決如主文。
中    華    民    國   100    年    9     月    20    日
                    民事第三庭
                        審判長法  官  林敬修
                              法  官  劉勝吉
                              法  官  黃豐澤
正本係照原本作成。
如不服本判決，應於收受送達後20日內向本院提出上訴書狀，其
未表明上訴理由者，應於提出上訴後20日內向本院補提理由書狀
（均須按他造當事人之人數附繕本）上訴時應提出委任律師或具
有律師資格之人之委任狀；委任有律師資格者，另應附具律師資
格證書及釋明委任人與受任人有民事訴訟法第466條之1第1項但
書或第2項（詳附註）所定關係之釋明文書影本。如委任律師提
起上訴者，應一併繳納上訴審裁判費。
中    華    民    國   100    年    9     月    20    日
                              書記官  江采廷
附註：
民事訴訟法第466條之1（第1項、第2項）：
對於第二審判決上訴，上訴人應委任律師為訴訟代理人。但上訴
人或其他法定代理人具有律師資格者，不在此限。
上訴人之配偶、三親等內之血親、二親等內之姻親，或上訴人為
法人、中央或地方機關時，其所屬專任人員具有律師資格並經法
院認為適當者，亦得為第三審訴訟代理人。